【裁判字號】    97,易,1455
【裁判日期】    971124
【裁判案由】    詐欺等
【裁判全文】
臺灣士林地方法院刑事判決              97年度易字第1455號
公  訴  人  臺灣士林地方法院檢察署檢察官
被      告  乙○○
選任辯護人  張至剛律師
被      告  甲○
上列被告二人因重利等案件，經檢察官提起公訴（九十七年度偵
緝字第五七二號、九十七年度偵字第七五九五號），本院判決如
下：
    主  文
乙○○乘人急迫貸以金錢，取得與原本顯不相當之重利，處有期
徒刑參月，如易科罰金，以新臺幣壹仟元折算壹日，減為有期徒
刑壹月又拾伍日，如易科罰金，以新臺幣壹仟元折算壹日。
甲○無罪。
    事  實
一、緣甲○因需款孔急，於民國（下同）九十五年八月二十八日
    中午，持如附表所示之支票，至臺北市大同區○○○路○段
    一一三巷四七號乙○○住處，向乙○○借款，詎乙○○竟乘
    甲○急迫之際，貸與甲○新臺幣（下同）二十萬元，並約定
    每十萬元收取月息三千元（相當於月息三分即年息百分之三
    十六），另預先扣抵至九十五年十一月二十五日之利息，僅
    交付十八萬一千二百元予甲○，而收取與原本顯不相當之重
    利。
二、案經臺灣士林地方法院檢察署檢察官自動檢舉偵查起訴。
    理  由
壹、程序方面
一、按被告以外之人於審判外之陳述，雖不符前四條之規定，而
    經當事人於審判程序同意作為證據，法院審酌該言詞陳述或
    書面陳述作成時之情況，認為適當者，亦得為證據。當事人
    、代理人或辯護人於法院調查證據時，知有第一百五十九條
    第一項不得為證據之情形，而未於言詞辯論終結前聲明異議
    者，視為有前項之同意，刑事訴訟法第一百五十九條之五定
    有明文。查證人甲○、乙○○於警偵訊所為之證述，對於本
    身以外之共同被告，均屬被告以外之人於審判外之陳述，然
    前開證人於警偵訊所為之證述，業經檢察官、被告乙○○、
    甲○及選任辯護人於本院九十七年九月十日準備程序時同意
    作為本案之證據，並於本院同年十一月十一日審理期日進行
    調查證據時不爭執其證據能力，而本院考量前開證人於偵查
    證述時均有全程錄音，所述亦屬其親身經驗之事，認前開證
    人於偵查證述之內容得為證據，合先敘明。
貳、實體方面
甲、被告乙○○犯重利罪部分
一、訊據被告乙○○固坦承有借款予證人甲○，並收取相當於月
    息三分之利息，但否認有何重利之犯行，辯稱並未乘證人急
    迫，所收取之利息亦屬一般民間借款之利息，遠低於當舖業
    法規定之年息百分之四十八云云。經查：
  (一)據證人甲○於本院審理時證稱：九十五年八月間，因經濟情
    況不佳，亟需用款繳納自己支票票款，始向被告乙○○借款
    ，借款時有表明此事，並向被告要求交付支票借款當天需馬
    上拿到現金，共計向被告借款二十萬元，月息三分，因所交
    付支票之發票日為九十五年十一月二十五日，需預扣自借款
    當天至支票發票日之利息，故僅取得十八萬一千二百元等語
    ，足徵證人向被告借款時，業已表明急迫用錢，故被告辯稱
    非乘人急迫云云，顯不可採。
  (二)次按刑法第三百四十四條重利罪成立之要件，除須乘他人急
    迫、輕率或無經驗，貸以金錢或其他物品外，尚須取得與原
    本顯不相當之重利，始足當之。而所謂取得與原本顯不相當
    之重利，係指就原本利率、時期核算及參酌當地之經濟狀況
    ，較之一般債務之利息，顯有特殊之超額者而言（最高法院
    八十四年度臺上字第五三二九號判決要旨參照）。查被告自
    承收取相當月息三分即年息百分之三十六之利息，業已高出
    民法第二百零五條規定之最高法定利息年息百分之二十甚多
    ，況我國近年景氣不佳，經濟成長率衰退，九十五年間，房
    屋貸款利率約在年息百分之二至百分之三，一般民眾未提供
    擔保品向金融機構貸款之放款利率亦約莫在年息百分之五上
    下，此有中央銀行網站公布之五大銀行新承做放款金額與利
    率統計表在卷可按，而被告乙○○竟收取顯然高於金融機構
    放款利率甚多之利息，自屬重利至明。雖被告乙○○辯稱當
    舖業法規定尚得收取高達年息百分之四十八之利息云云，然
    按「當舖業之設立，乃採許可制，有其一定之資格限制，並
    須受政府之嚴格監督，此觀（廢止前）當舖業管理規則自明
    ，其收取之月息利率，亦係由省、直轄市主管機關會同財政
    等有關機關及該同業公會依照當地銀行業擔保放款通行利率
    ，參酌物價指數、當地經濟狀況及公營當舖利率，依該管理
    規則第十七條第一項之授權而議定，所議定之月息利率，依
    現行社會觀念，縱屬過高，亦應由上開各機關重行檢討議定
    。當舖業者既依議定之利率取息，因係法令所許可，具有阻
    卻違法之原因，上訴人既非當舖業，收取之利息，自不可與
    當舖業同視而據以主張阻卻違法」（最高法院八十七年度臺
    上字第六五０號判決要旨參照），查當舖業管理規則固於九
    十年八月二十七日廢止，繼而制訂公布當舖業法，而觀諸當
    舖業法之規定，當舖業之設立仍限制一定資格，並需經主管
    機關許可方得設立經營者，其可得收取之利息利率亦屬法令
    所許可，而有阻卻違法之原因，被告乙○○既非經營當舖業
    者，自不得引用當舖業法之規定作為阻卻違法之原因，是以
    ，被告乙○○此部分抗辯亦無足採。
  (三)再者，被告乙○○辯護人所援引之最高法院八十四年度臺上
    字第五０六一號判決要旨以及臺灣花蓮地方法院八十八年度
    易字第三四二號、第三七五號判決要旨均認收取月息三分並
    非顯不相當之重利，而證人甲○亦稱一般民間借款均收取月
    息二分至三分之利息等語。然衡之我國八十四年、八十八年
    間，經濟成長穩健，景氣尚佳，房屋貸款利率約在年息百分
    之七至百分之九，消費性貸款亦在年息百分之九上下，亦有
    前開中央銀行網站公布之五大銀行新承做放款金額與利率統
    計表可按，反觀九十五年間我國國內金融環境及經濟狀況，
    一般民眾之經濟能力以及金融機構之放款利率，相較於八十
    四年、八十八年間可得接受之放款利率有別，因此，揆諸前
    揭最高法院八十四年度臺上字第五三二九號判決要旨，本院
    斟酌被告乙○○放款之時，我國國內經濟情況，以及一般民
    眾債務房屋貸款、消費性貸款之利率，認被告乙○○收取高
    達年息百分之三十六之利息儼然係屬重利無訛。
  (四)綜上所述，被告乙○○前開所辯俱無可採，本件事證已臻明
    確，被告乙○○犯行洵堪認定，應依法論科。
二、論罪科刑
  (一)核被告乙○○所為係犯刑法第三百四十四條之重利罪。
  (二)爰審酌被告乙○○前無任何前科紀錄，此有臺灣高等法院被
    告前案紀錄表及臺灣士林地方法院檢察署刑案資料查註紀錄
    表各一件，素行頗佳，兼衡被告乙○○經友人介紹借款予證
    人甲○，放款金額僅二十萬元，暨其犯罪動機、所生危害、
    收取利息利率、犯後否認犯行之態度等一切情狀，認公訴人
    具體求處有期徒刑三月尚稱妥適，爰量處如主文所示之刑，
    並諭知易科罰金折算標準。
  (三)又被告乙○○前開犯罪時間，係在九十六年四月二十四日前
    ，核與中華民國九十六年罪犯減刑條例第二條第一項第三款
    之減刑要件相合，故應依同條例第七條之規定減其宣告刑至
    二分之一。
乙、被告甲○無罪部分
一、公訴意旨略以：被告甲○意圖為自己不法之所有，明知自己
    無償債能力，且無還款意思，竟仍於九十五年八月二十八日
    中午，至臺北市大同區○○○路○段一一三巷四七號告訴人
    乙○○住處，向乙○○借款二十萬元，佯稱將按月還款五萬
    元，並提供所購得如附表所示之支票一紙為擔保，致乙○○
    陷於錯誤而同意借款。嗣因被告甲○未依約償還借款，且避
    不見面，始悉上情。
二、按犯罪事實應依證據認定之，無證據不得認定其犯罪事實；
    不能證明被告犯罪者，應諭知無罪之判決，刑事訴訟法第一
    百五十四條第二項、第三百零一條第一項分別定有明文。又
    按刑事訴訟法第一百六十一條第一項規定檢察官就被告犯罪
    事實，應負舉證責任，並指出證明之方法。對於其所訴之被
    告犯罪事實，應負提出證據及說服之實質舉證責任，倘所提
    出之證據，不足為被告有罪之積極證明，或其闡明之證明方
    法，無從說服法官以形成被告有罪之心證，基於無罪推定之
    原則，自應為被告無罪判決之諭知。而所謂認定犯罪事實之
    證據，係指足以認定被告確有犯罪行為之積極證據而言，如
    未發現相當證據，或證據不足以證明，自不能以推測或擬制
    之方法，以為裁判基礎（最高法院四十年臺上字第八六號判
    例要旨參照）。另認定犯罪事實所憑之證據，雖不以直接證
    據為限，間接證據亦包括在內；然而無論直接或間接證據，
    其為訴訟上之證明，須於通常一般之人均不致有所懷疑，而
    得確信其為真實之程度者，始得據為有罪之認定，倘其證明
    尚未達到此一程度，而有合理之懷疑存在時，事實審法院復
    已就其心證上理由予以闡述，敘明其如何無從為有罪之確信
    ，因而為無罪之判決，尚不得任意指為違法（最高法院七十
    六年臺上字第四九八六號判例要旨參照）。
三、公訴人認被告甲○犯刑法第三百三十九條第一項之罪嫌，無
    非以證人乙○○之證述以及提出如附表所示之支票、退票理
    由單、阿魔斯公司票據信用資訊連結作業查詢表、被告甲○
    書立之切結書各一紙為其主要論據。然訊據被告甲○矢口否
    認有何詐欺取財之犯行，並堅稱如附表所示支票係其收取之
    客票，收受當時有查過票據信用正常，交付予證人乙○○借
    款時，證人亦查過票據信用正常，因適逢至花蓮工作，故不
    知支票退票一事，均有支付證人借款利息迄今等語。
  (一)查被告借款時所交予證人乙○○如附表所示之支票，雖退票
    ，該支票發票人亦自九十五年九月二十六日起陸續退票，並
    於同年十月十三日經通報拒絕往來在案，此有該紙支票、退
    票理由單、票據信用資訊連結作業資料、第一商業銀行哨船
    頭分行九十七年十月八日一哨字第一六０號函及附件、臺灣
    票據交換所九十七年十月十三日臺票總字第０九七０００七
    四一六號函、聯邦商業銀行忠孝分行九十七年十月十四日（
    九七）聯忠孝字第０二二二號函及附件、有限責任基隆市第
    二信用合作社九十七年十月二十四日基二信社總字第A 一一
    三一號函及附件各一份在卷可佐（本院卷第五五至六一頁）
    ，然因被告甲○供稱其收受如附表所示支票時有照會票據信
    用正常，證人乙○○亦於本院審理時自承被告甲○交付支票
    時，有照會過票據信用，經銀行確認無退票紀錄交易往來正
    常等語，是以，難認被告向證人乙○○借款時有施以詐術之
    行為，且證人乙○○既於被告甲○借款之際查詢票據無訛後
    收受票據，亦無陷於錯誤而貸款之情。
  (二)復參以證人乙○○證稱：其同意貸與被告甲○二十萬元時，
    業已預扣利息，僅交付十八萬一千二百元，於如附表所示支
    票退票後，被告甲○亦有依約定月息三分繳納利息予證人乙
    ○○，期間固有拖延並非按期繳納，但被告甲○仍有清償應
    納之利息，僅未依約清償借款本金，若被告甲○有不法所有
    之意圖，何需於借貸後仍繼續清償借款利息。況觀之如附表
    所示支票背面尚有被告甲○之背書，倘若被告甲○有詐欺之
    舉，何需在支票上背書，負擔支票背書人責任，益證被告甲
    ○應無詐欺證人乙○○之犯意。
  (三)另按被告之自白，雖為證據之一種，但必與事實相符者為限
    ，若其自白顯有疑義，而審理事實之法院，就其職權調查之
    所得，仍未能證明其自白確與事實相符者，自不得據為認定
    犯罪事實唯一之基礎（最高法院十八年上字第一０八七號判
    例要旨參照）。查被告甲○固不否認書寫「我甲○去買人頭
    支票向乙○○先生調現現金二十萬元正.... 」 等語之切結
    書一紙，而如附表所示支票是否為人頭支票一節，除被告甲
    ○於切結書自承外，並無其他積極證據證明支票發票人或公
    司負責人有因簽發人頭支票（即俗稱芭樂票）之犯行為檢警
    偵查起訴等情，尚難單憑如附表所示支票退票，發票人有陸
    續退票及列為拒絕往來之紀錄，遽認如附表所示支票確屬人
    頭支票無疑。再由前開所述證人乙○○於借款前曾照會過票
    據信用，被告甲○於借款後亦有如期清償利息等節以觀，殊
    難以被告甲○持如附表所示支票借款後，發生支票退票一事
    ，即認被告甲○向證人乙○○借款時有詐欺之犯意。因此，
    公訴人認被告甲○有犯刑法第三百三十九條第一項罪嫌，所
    憑之證據資料，經本院調查證據結果，並不能證明被告甲○
    有何意圖不法所有之詐欺主觀犯意，此外，復無其他積極證
    據可資證明被告甲○確有公訴人所指犯行，則按犯罪事實應
    以證據為其認定基礎，如積極證據不足以證明被告甲○犯罪
    ，而依調查所得資料，在一般生活經驗上尚非不得另為其他
    有利被告甲○之推定，本於罪疑惟輕法則，均應依法為無罪
    判決之諭知。
四、據上論斷，應依刑事訴訟法第二百九十九條第一項前段、第
    三百零一條第一項，刑法第三百四十四條、第四十一條第一
    項前段，刑法施行法第一條之一第一項、第二項前段，中華
    民國九十六年罪犯減刑條例第二條第一項第三款、第七條，
    判決如主文。
五、本案經檢察官簡志龍到庭執行職務。
中    華    民    國    97    年    11    月    24    日
              刑事第三庭審判長法  官  杜惠錦
                              法  官  陳美彤
                              法  官  黃欣怡
以上正本證明與原本無異。
如不服本判決，應於收受送達後10日內向本院提出上訴書狀，其
未敘述上訴之理由者並得於提起上訴後20日內向本院補提理由書
（均須按他造當事人之人數附繕本）。
                              書記官  陳慧玲
中    華    民    國    97    年    11    月    26    日
附錄本案論罪科刑法條：
中華民國刑法第344條
乘他人急迫、輕率或無經驗貸以金錢或其他物品，而取得與原本
顯不相當之重利者，處1 年以下有期徒刑、拘役或科或併科1 千
元以下罰金。
附表：被告甲○所交付予被告乙○○之支票
┌─┬──────────┬──────┬──────┬──────┐
│  │發     票      人   │發  票  日  │發 票 金 額 │付 款 銀 行 │
├─┼──────────┼──────┼──────┼──────┤
│1 │阿魔斯國際股份有限公│95年11月25日│200,000元   │基隆市第二信│
│  │司（負責人張志福）  │            │            │用合作社港東│
│  │                    │            │            │分社        │
└─┴──────────┴──────┴──────┴──────┘


司法院資訊處製作；財團法人民間司法改革基金會備份。
